【裁判字號】    99,上易,1358
【裁判日期】    990730
【裁判案由】    恐嚇
【裁判全文】
臺灣高等法院刑事判決                99年度上易字第1358號
上  訴  人  臺灣桃園地方法院檢察署檢察官
被      告  乙○○
            丁○○
            丙○○
上列上訴人因被告恐嚇案件，不服臺灣桃園地方法院99年度易字
第28號，中華民國99年4月29日第一審判決（起訴案號：臺灣桃
園地方法院檢察署98年度偵字第76號），提起上訴，本院判決如
下：
    主  文
原判決關於乙○○、丁○○部分撤銷。
乙○○共同犯強制未遂罪，累犯，處拘役伍拾日，如易科罰金，
以新台幣壹仟元折算壹日。
丁○○共同犯強制未遂罪，處拘役肆拾日，如易科罰金，以新台
幣壹仟元折算壹日。
其他上訴駁回。
    事  實
一、乙○○前因恐嚇、偽造文書案件，經本院93年度上更(一)字
    第80號判決各處有期徒刑7月，應執行有期徒刑11月確定，
    甫於民國94年6月24日縮刑期滿執行完畢。緣丁○○於95年5
    月間因受桃園縣桃園市○路段1963-2號地號（下稱系爭土地
    ）地主黃徐安之委託代為處理系爭土地之填土整地事宜，其
    於97年11月20日發現上開土地遭人傾倒廢棄物，為免遭地主
    依約罰款及能順利要求傾倒上開廢棄物之人賠償所受之損失
    ，而思以利用一般人畏懼黑道份子之心理，遂於97年11月21
    日以新臺幣（下同）12萬元之報酬委託乙○○追查廢棄物之
    來源及出面協調後續清理、賠償事宜。97年11月25日上午7
    時30分許，丁○○發現北海人力仲介公司（下稱北海公司）
    主任甲○○及該公司離職員工徐玉學在系爭土地上清運廢棄
    物，查知係北海公司員工所傾倒，為使北海公司及甲○○同
    意賠償其與乙○○約定之上開報酬，竟基於使人行無義務之
    事之犯意，向甲○○自稱為上開土地之地主，並表示此事已
    委由社會人士「茶壺」處理，縱然其願意了事，幫其處理之
    「社會人士」也不可能那麼簡單了事，復當場撥打電話給與
    其有犯意聯絡之乙○○，由乙○○與甲○○協調後續處理事
    宜，乙○○即於電話中向甲○○自稱為三峽之「茶壺」，要
    甲○○去探聽一下，致甲○○因認乙○○為黑道份子而心生
    畏懼，遂同意與乙○○、丁○○協調後續處理問題。乙○○
    、丁○○旋於翌日（即97年11月26日）上午10時許邀集與其
    等2人同有犯意聯絡之姓名年籍均不詳、綽號「阿力」、「
    阿狗」、「小欣」等3名成年男子前往桃園縣桃園市○○路○
    段111巷80弄90之1號北海公司辦公室與甲○○談判，並由乙○○及上開3名不詳之成年男子營造其等為黑道大哥與小弟
    之關係，再由丁○○恫稱本件事已以12萬元委託李宗化處理
    ，縱使其願意了事，今天帶來之乙○○等「社會人士」也不
    可能善罷干休等語，乙○○復以不悅之語氣稱「大家都在外
    面走的，這種社會事你們應該知道」等語，致甲○○心生畏
    懼，恐不依丁○○、李宗化之要求賠償12萬元，將遭受乙○○等黑道份子對其生命、身體造成危害，惟因甲○○認乙○○等人要求之賠償金額12萬元過高而未答應，乙○○、丁○○等人即憤而離去。然乙○○復自該日起數次主動撥打電話
    再以上開言詞恐嚇甲○○，要求甲○○需支付12萬元賠償，
    甲○○因心生畏懼遂於97年12月5日報警處理，並為配合警
    方查獲乙○○、丁○○等人，遂與乙○○約定於同年12月8
    日下午2時，在前開北海人力仲介公司辦公室交付賠償金10
    萬元。同年12月8日下午2時許，乙○○前往北海公司取款時
    ，當場為警查獲，並扣得新臺幣仟元大鈔100張、違規傾倒
    廢棄物相片13張、相機記憶卡1張及放置部分廢棄物之垃圾
    袋2袋等物。
二、案經桃園縣政府警察局桃園分局移送臺灣桃園地方法院檢察
    署檢察官偵查起訴。
    理  由
壹、證據能力說明
    按被告以外之人於審判外之言詞或書面陳述，除法律有規定
    者外，不得作為證據；又被告以外之人於審判外之陳述，雖
    不符合同法第159條之1至第159條之4之規定，但經當事人於
    審判程序同意作為證據，法院審酌該言詞陳述或書面陳述作
    成時之情況，認為適當者，亦得為證據。當事人、代理人或
    辯護人於法院調查證據時，知有第159條第1項不得為證據之
    情形，而未於言詞辯論終結前聲明異議者，視為有前項之同
    意，刑事訴訟法第159條第1項及第159條之5分別定有明文。
    查被告乙○○、丁○○及檢察官對於以下本院作為得心證依
    據之各項證據資料，經本院審理時逐項提示，均同意作為證
    據（見本院卷第53頁至56頁），且未於言詞辯論終結前聲明
    異議，視為同意作為證據，本院審酌上開各項證據作成時之
    狀況，認為並無不可信或不適當之情事，且亦無其他違背法
    定程序而取證之情形，依刑事訴訟法第159條之5規定、第
    159 條之4之規定意旨，均有證據能力。
貳、撤銷改判部分
一、訊據被告乙○○、丁○○固均坦承曾於上揭時、地與被害人
    甲○○協調廢棄物傾倒之賠償事宜，被告乙○○復於97年12
    月8日前往北海公司欲向甲○○收取10萬元之事實，惟均矢
    口否認有何恐嚇、強制之犯行，被告乙○○辯稱：伊是受丁○○之委託出面要求甲○○賠償丁○○之損失12萬元，伊並
    沒有對甲○○說上開恐嚇的話，26日當天因伊不知道去北海
    公司的路，而伊朋友「阿狗」知道，就由「阿狗」及其2個
    朋友帶伊過去，且是甲○○問伊如何稱呼、住在哪裡，伊才
    會說伊叫「茶壺」、住在三峽云云；被告丁○○則辯稱：伊
    當時雖有跟甲○○說伊有委託乙○○處理此事要給乙○○12
    萬元之報酬，但伊並沒有說上開恐嚇的話，是甲○○等偷倒
    廢棄物被抓到，伊才是本案受害者云云。
二、經查：
(一)被告丁○○於95年5月間受地主黃徐安委託代為處理系爭土
    地之填土整地事宜，雙方並約定如所填之土方摻有雜垃圾或
    廢棄物，被告丁○○即需罰款15萬元之事實，業據證人黃徐
    安於原審審理時證述明確，復有協議書一紙在卷可稽（見原
    審98年度審易字第1546號卷第42頁）；又被告丁○○於97年
    11月20日發現系爭土地遭北海公司離職員工徐玉學傾倒廢棄
    物後，即以十二萬元之報酬委託被告乙○○追查廢棄物之來
    源及出面協調後續清理、賠償事宜等情，亦經被告丁○○、
    乙○○供認在卷，復有被告丁○○與乙○○簽立之「被偷倒
    垃圾委託處理書」一份在卷可佐（見98 年度偵字第76號卷
    第124頁）；另於97年11月25日上午7時30分許，北海公司主
    任甲○○及徐玉學以北海公司所有之車號JF-9102號自用小
    貨車前往系爭土地清運前開傾倒之廢棄物時，為被告丁○○
    所發現，被告乙○○、丁○○於97 年11月26日上午10時許
    前往北海公司與甲○○協調賠償問題未果，被告乙○○再多
    次撥打電話予甲○○要求支付12 萬元賠償，被告乙○○並
    於97年12月8日再次前往北海公司向甲○○收取10萬元而為
    警查獲等事實，為被告乙○○、丁○○所不爭執，復經證人
    徐玉學、甲○○、林玉芝於警詢、偵查、原審審理時證述明
    確（見同上號偵卷第34至39 頁、第40至43頁、第44至50頁
    、第51至55頁、第108至111頁、原審卷第22至32頁、第66
    至70頁），並有傾倒廢棄物之照片3張、當場清運之照片11
    張、查獲現場照片11張、監視錄影畫面翻拍照片5張等在卷
    可稽（見同上號偵卷第64至69頁、第70至77頁），及扣案之
    新臺幣千元鈔票100張、照片13張、相機記憶卡1張等物足憑
    ，是前揭事實均足堪認定。
(二)又被告乙○○、丁○○於上揭時、地，與被害人甲○○協調
    傾倒廢棄物處理事宜時，藉營造乙○○為黑道份子之方式，
    要求甲○○必須賠償12萬元之損失才能解決此事，致甲○○
    心生畏懼，而報警處理等情，業據證人甲○○於警詢、檢察
    官偵查及原審審理時證述：伊與徐玉學在上開土地清運傾倒
    之廢棄物時，被告丁○○便自稱為該土地之地主，並質問伊
    亂倒廢棄物，伊當場有跟丁○○道歉，但被告丁○○說這件
    事情不是道歉就可以解決的，並說該事已有委託一名叫「茶
    壺」的社會人士處理，如果丁○○願意了事，受託幫忙處理
    這件事的社會人士也不可能那麼簡單了事，並當場打電話給
    「茶壺」，在電話中對方自稱為三峽的「茶壺」，叫伊可以
    去探聽一下，當時伊也有跟「茶壺」道歉，但「茶壺」說不
    是道歉就可以結束，在跟「茶壺」講電話的過程中，伊就覺
    得不單純，再加上在一般理解下所謂「社會人士」就是指兄
    弟人（黑道），所以當時伊感到害怕，才提議隔天上午10點
    到北海公司來協調。隔天上午，「茶壺」即被告乙○○、丁○○還有3、4個年輕人一起到北海公司，看起來像是大哥帶
    小弟，乙○○拿出廢棄物的相片、北海公司車輛車頭的照片
    及一些環保的法規，並說如果陳報給環保單位，北海公司會
    被罰很重，至少要30萬元以上，北海公司可能會開不下去，
    並說「大家都在外面走的，這種社會事你們應該知道」，伊
    表示伊等很有誠意，已經將該土地回復原狀並將廢棄物處理
    好了，希望能夠包個紅包，將事情圓滿處理，但丁○○說這
    件事情已經以12萬元委託「茶壺」處理，不論有無結果都要
    給乙○○這12萬元，所以要伊出那12萬元，不然就要通報環
    保單位，丁○○還一直強調如果丁○○願意了事，今天所帶
    來的社會人士也不可能善罷干休，除非有拿到12萬元，伊當
    時除了害怕乙○○等人去檢舉外，因為看到乙○○帶了很多
    人而認定被告乙○○等人是黑道人士，所以心裡害怕乙○○
    等人會以其他手段對伊之生命、身體造成威脅或是帶人來公
    司亂，而心生畏懼，後來因雙方一直沒有交集，所以那天就
    不歡而散，過幾天後，乙○○主動打了幾通電話給伊，問伊
    有沒有處理、要如何處理，如果不處理就要送環保局，並於
    交談言詞中說他們是黑道的兄弟人，要公司一定要支付該筆
    款項，但因對方要求的金額太高了，伊無法接受，且因感到
    害怕不知如何處理便報警處理等語（見同上號偵卷第34至43
    頁、第108至111頁，原審卷第22 至32頁）明確，核與證人
    林玉芝於警詢、檢察官訊問及原審審理時證述：於97年11月
    26日上午10時許，被告乙○○、丁○○與另3名年輕人至北
    海公司找甲○○，進來時，丁○○及綽號「茶壺」即被告乙○○的口氣有點兇，像是直接要來討債一般，乙○○並一直
    出示97年11月25日拍攝到伊等公司正在清除先前傾倒廢棄物
    自小貨車的照片，要公司拿出12萬元處理費出來和解，若不
    給錢，就要送環保單位讓公司開不下去，丁○○還一直強調
    如果丁○○願意了事，今天帶來的社會人士也不可能善罷干
    休，除非有拿到12萬元，因為乙○○帶來的人感覺很像黑社
    會兄弟，且丁○○所稱的「社會人士」一般理解下就是兄弟
    人（黑道），再加上乙○○還有用台語說「大家都在外面走
    的，這種社會事你們應該知道」，然後就說沒什麼好說的就
    走了，伊聽到這樣的話會感到害怕，怕乙○○等人會對公司
    的員工不利等語（見同上號偵卷第44至50頁、第110至111頁
    ，原審卷第66-70頁）相符，復經原審當庭勘驗被告乙○○
    與甲○○之電話錄音，對話內容確實係被告乙○○要求甲○○至少需給付10萬元賠償，否則將向環保單位檢舉，且被告
    乙○○並一再刻意提及「啊他也清楚我們什麼底啊，你不給
    我，我也不會這麼算了。」、「但是呢，你若不成，我只是
    歹勢我就是替他收12萬嘛，這樣你瞭解我的意思嗎？」、「
    我是想說因為社會事，你最好照走‧‧‧」、「厚。我坦白
    啦，咱社會事我們內行的啦，他一直要當好人，啊我要當壞
    人，也都沒關係，但是到這地步我也是要跟你講白，對吧。
    」等語，有勘驗筆錄一份在卷可佐（見原審卷第52至57頁）
    ，可見被告二人確有以脅迫向被害人甲○○索取賠償金之行
    為，亦堪認定。
(三)又被告乙○○、丁○○雖以前詞置辯，惟其等2人與被害人
    甲○○協調之過程中，確曾對被害人甲○○為上開恫嚇之言
    詞而使被害人甲○○心生畏懼等情，業據證人甲○○、林玉
    芝等人證述如前，再佐以證人甲○○、林玉芝2人之前與被
    告乙○○、丁○○素不相識，並無仇怨，自無憑空捏造事實
    ，藉此誣攀被告之必要，且被害人甲○○於協調之過程中亦
    因自知理虧並擔心公司遭環保機關處罰而表示願意賠償，僅
    係認被告乙○○、丁○○要求之賠償金額過高而不願接受，
    倘非被告乙○○、丁○○等人確有上開作為及言語使其心生
    畏懼，被害人甲○○自得採取其他理性之手段與被告乙○○
    、丁○○等人再行協調，斷無可能逕為報警而使公司恐因上
    開傾倒廢棄物之事遭受波及而受罰，甚且造成自身工作不保
    ，是被告乙○○、丁○○確有上開恐嚇之情事已臻明確。又
    依證人甲○○於檢察官訊問及原審審理時均明確證述：被告
    乙○○與伊聯絡時，自稱是三峽的「茶壺」，叫伊可以去探
    聽一下等語（見偵查卷第109 頁，原審卷第25頁），倘被告
    乙○○僅係單純回答證人甲○○詢問其稱呼及住在哪裡等問
    題，則其又何須請甲○○去「探聽一下」，是被告乙○○上
    開自稱為三峽的「茶壺」，叫甲○○可以去探聽一下等話語
    ，實係為使甲○○認為其係三峽地區具有相當知名度之黑道
    份子，並藉此使甲○○心生畏懼甚明，是被告乙○○辯稱：
    是甲○○問伊如何稱呼、住在哪裡，伊才會說伊叫「茶壺」
    、住在三峽云云，亦無足採。況本件偷倒廢棄物之糾紛與綽
    號「阿力」、「阿狗」、「小欣」等3名成年男子無關，被
    告乙○○、丁○○何須另糾集綽號「阿力」、「阿狗」、「
    小欣」等3名成年男子一同前往談判，參以證人甲○○於原
    審審理再證述：被告乙○○與那3、4個年輕人看起來像是大
    哥帶小弟，過程中乙○○自己拿出煙來，在旁邊的小弟就趕
    快過來幫乙○○點煙等語（見原審卷第24、26、29頁），益
    徵被告乙○○與該3名不詳之成年人間具有一定密切之主從
    關係，並藉此營造彼此間具有黑道大哥與小弟之關係，迫使
    甲○○心生畏懼而同意支付12萬元賠償金，其等間自有犯意
    之聯絡甚明，是被告乙○○辯稱；因伊不知道去北海公司的
    路，朋友「阿狗」知道，就由「阿狗」及其2個朋友帶伊過
    去云云，被告丁○○辯稱；「阿狗」三人在外等候並無入內
    談判云云，均係事後卸責之詞，委無足採。
(四)綜上所述，被告乙○○、丁○○因北海公司員工在上開土地
    上違法傾倒廢棄物，即以恐嚇言語、舉動要求被害人甲○○
    支付12萬元賠償，其等使被害人甲○○行無義務之事犯行已
    甚明確，堪以認定。
三、論罪科刑理由
(一)按刑法第三百零五條之恐嚇罪，係指單純以將來加害生命、
    身體、自由、名譽、財產之事，恐嚇他人致生危害於安全者
    而言。如對於他人之生命、身體等，以現實之強暴脅迫手段
    加以危害要挾，使人行無義務之事或妨害人行使權利，應構
    成刑法第304之強制罪，而非同法第305條之恐嚇危害安全罪
    。次按刑法第304條第1項之罪、第305條罪，均係以人之自
    由為其保護之法益，而刑法第304條第1項之罪所稱之脅迫，
    已包括以加害生命、身體、自由、名譽、財產之事，恐嚇他
    人致生危害於安全等一切不法手段在內，因之，如以恐嚇之
    手段迫使被害人行無義務之事，則其恐嚇之行為，仍屬以脅
    迫使人行無義務之事之部分行為，應僅論以刑法第304條第1
    項之罪，無另成立同法第305條之罪之餘地（最高法院89年
    度臺上字第780號判決意旨參照）。查被告二人對被害人甲○○施以恐嚇之手段要脅被害人甲○○需支付賠償金12萬元
    無義務之事，惟被害人並未允諾支付，核其等所為，均係刑
    法第304條第2項、第1項之強制未遂罪。至於其等所為恐嚇
    犯行，為上述妨害人行使權利之手段，為其行為之一部，不
    另犯刑法第305條之恐嚇罪。
(二)公訴人雖認被告乙○○、丁○○係犯刑法第346條第1項之恐
    嚇取財罪嫌，惟按刑法第346條第1項之恐嚇取財罪，係以意
    圖為自己或第三人不法所有為構成要件之一，若僅以恐嚇方
    法使人交付財物，而並無不法所有意圖，縱令其行為或可觸
    犯他項罪名，要無由成立本條之恐嚇取財罪，最高法院24年
    上字第3666號判例及84年台上字第4566號判決意旨可資參照
    ；又刑法上關於財產上犯罪，所定意圖為自己或第三人不法
    之所有之意思條件，即所稱之「不法所有之意圖」，固指欠
    缺適法權源，仍圖將財物移入自己實力支配管領下，得為使
    用、收益或處分之情形而言。然該項「不法所有」云者，除
    係違反法律上之強制或禁止規定者外；其移入自己實力支配
    管領之意圖，違背公共秩序或善良風俗，以及逾越通常一般
    之人得以容忍之程度者，亦包括在內，復有最高法院87年台
    上字第163號判決意旨可資參照。查被告乙○○、丁○○均
    堅決否認有為自己不法所有之意圖，被告丁○○並供稱：伊
    係受地主黃徐安之委託填土整地，並約定如有摻雜垃圾或廢
    棄物需處罰15萬元，因此伊才以12萬元代價委託被告乙○○
    ，無論被告乙○○有無追查到傾倒廢棄物之人，伊都要給被
    告乙○○12萬元，當時伊有跟甲○○提到伊委託乙○○處理
    的費用是12萬元，並要求甲○○賠償該筆費用，伊是在維護
    權利避免損失，並無不法所有之意圖等語；被告乙○○亦供
    述：伊是受被告丁○○之委託處理本件傾倒廢棄物之事，依
    伊與丁○○之約定，被告丁○○至少要給伊12萬元之處理費
    等語，復有被告丁○○與地主黃徐安之協議書（見原審審易
    卷第42頁）及被告丁○○與乙○○簽立之「被偷倒垃圾委託
    處理書」（見偵查卷第124頁）在卷可佐，且證人甲○○於
    原審審理時亦證述：丁○○跟伊說本件已委託乙○○處理，
    就算沒有抓到倒垃圾的人，丁○○也要給乙○○12萬元等語
    （見原審卷第23頁），且由卷附之被告乙○○與甲○○之電
    話錄音內容（見原審卷第52至57頁），被告乙○○一直強調
    其係針對被告丁○○要求該12萬元，酌上各情，足見被告丁○○委託被告乙○○要求甲○○給付之12萬元，係事先與被
    告乙○○約定之委託報酬，縱查獲傾倒廢棄物之人，其亦應
    依約支付該筆款項予被告乙○○，故被告丁○○主觀上自認
    因北海公司及甲○○違法傾倒廢棄物，致其蒙受額外支出委
    託被告乙○○處理費用而受有損失，進而要求北海公司或甲○○應賠償該筆委託費用，是被告乙○○、丁○○於上揭時
    、地請求甲○○或北海公司給付該筆款項時，縱曾有上揭恐
    嚇之手段，但其目的僅為要求甲○○或北海公司賠償其因受
    委託整地之土地遭人傾倒廢棄物而額外支出處理費用所受之
    損失，且被告丁○○、乙○○所請求之金額亦難謂顯不相當
    而逾越通常一般之人得以容忍之程度，是尚難逕認被告丁○○、乙○○主觀上有為自己不法所有之意圖，自與恐嚇取財
    罪之要件有間，公訴人認被告乙○○、丁○○此部分犯行，
    係犯恐嚇取財罪，容有未洽，惟起訴之基本社會事實同一，
    本院應予審酌，並依法變更起訴法條，附此敘明。
(三)被告丁○○、乙○○間就上開犯行，與姓名年籍均不詳、綽
    號「阿力」、「阿狗」、「小欣」等3名成年男子間，具有
    犯意之聯絡及行為之分擔，均為共同正犯。被告丁○○、乙○○皆已著手於強制罪行為之實行，惟被害人甲○○並未允
    諾支付賠償金，並報警處理而未得逞，為未遂犯，應依刑法
    第25條第2項規定，減輕其刑。又被告乙○○前有如事實欄
    所載犯罪科刑紀錄，有本院被告前案紀錄表乙份附卷為憑，
    其受有期徒刑之執行完畢後，5年內故意再犯本件有期徒刑
    以上之罪，為累犯，自應依刑法第47條第1項之規定加重其
    刑，並依刑法第71條第1項之規定先加後減之。
四、原審以被告丁○○、乙○○犯罪事證明確，予以論罪科刑，
    固非無見。然按刑法第304條所謂以脅迫使人行無義務之事
    或妨害人行使權利，係指以現實之加害相要脅，迫使人行具
    體無義務之事，或妨害人具體之權利行使而言；刑法第305
    條所謂以加害生命、身體、自由、名譽、財產之事恐嚇他人
    ，則以告知將來之惡害為已足，雖亦常有如為一定行為或不
    為一定行為將有如何之惡害等言詞，亦僅係抽象之恫嚇，即
    與現實具體之強制有別；另二者其行為人於主觀上之犯意亦
    因出於單純以惡害相加之事告知他人，使人生畏怖之心之恐
    嚇故意，或出於使人行無義務之事，或妨害人權利行使之強
    制罪故意，而有明顯差異。被告丁○○、乙○○所犯罪名，
    應屬刑法第304條第2項、第1項之強制未遂罪，原審誤認為
    刑法第305條第1項之恐嚇危害安全罪，尚有未洽。檢察官以
    原審量刑過輕為由提起上訴，雖無理由，但原判決既有上開
    可議之處，仍屬無可維持，應由本院將原判決關於被告乙○○、丁○○部分撤銷改判。爰審酌被告乙○○前有犯罪紀錄
    素行不佳，未能以合法之手段、理性之態度協調處理賠償事
    宜，反向被害人施加恐嚇，強令支付賠償金，其等行為實屬
    不當，兼衡其等犯罪之動機、目的、手段，被告二人參與程
    度、本案犯罪僅達於未遂階段，暨犯後態度等一切情狀，分
    別量處如主文第二至三項所示之刑，並均諭知易科罰金之折
    算標準，以為懲儆。至於扣案之違規傾倒廢棄物相片13 張
    、相機記憶卡1張及放置部分廢棄物之垃圾袋2袋等物，係被
    告乙○○、丁○○等人為要求被害人甲○○及北海公司給付
    賠償所出示之證據，並非供被告乙○○、丁○○犯上開恐嚇
    犯行所用之物，亦非屬違禁物，爰不為沒收。
五、不另為無罪判決部分：
(一)公訴意旨另以：被告乙○○、丁○○於97年11月26日在上開
    北海公司辦公室內，以要將違規檢舉照片及廢棄物2袋向環
    保局舉發，讓公司開不下去言語，要求甲○○及北海公司賠
    償12萬元，因認被告乙○○、丁○○此部分犯行，亦涉犯刑
    法第346條之恐嚇取財罪嫌云云。
(二)惟按刑法第346條第1項恐嚇取財罪之構成，以犯人所為不法
    之惡害通知達到於被害人，並足使其心生畏懼而交付財物為
    要件；刑法第346條之恐嚇，係指以將來之害惡通知被害人
    ，使其生畏怖心之謂，若僅以債務關係，謂如不履行債務，
    行將以訴求之，則與恐嚇之意義不符，不能律以該條之罪，
    有最高法院45年台上字第1450號、29年上字第2142號判例意
    旨可資參照。查被告乙○○、丁○○固不否認以向環保機關
    檢舉為由要求甲○○及北海公司賠償12萬元之事實，復經證
    人甲○○、林玉芝於警詢、檢察官訊問及本院審理時證述明
    確，復有被告乙○○與甲○○之電話錄音內容為憑，足堪認
    定，然細繹證人甲○○於原審審理時證述：被告乙○○等人
    來時帶相關法規跟伊說處罰很重，如果檢舉上去，至少要30
    萬元以上，伊等公司可能會開不下去等語（見原審卷第28
    頁）及證人林玉芝於警詢證述：對方說如果這件事到了環保
    署之後將對伊等公司會非常的不利等語（見偵查卷第46頁）
    ，則被告乙○○、丁○○僅係陳述如將此事向環保機關檢舉
    ，北海公司恐因受高額之處罰而對北海公司之經營造成影響
    而已，尚難逕認被告乙○○、丁○○有以其他不法之手段使
    北海公司無法經營；況依前開被告乙○○、丁○○陳述之內
    容係表明將追究北海公司及甲○○違法傾倒廢棄物之行政責
    任，本僅含有舉發不法並維護自身權益之意，故尚難單就被
    告乙○○、丁○○上開陳述內容，即讓人得悉其陳述有以加
    害特定之生命、身體、自由、名譽、財產之事通知甲○○及
    北海公司之情，且就被告丁○○陳稱向環保機關檢舉之事，
    應屬被告丁○○正當權利之行使，尚難謂為將來不法之害惡
    ，是公訴人指被告乙○○、丁○○以舉發傾倒廢棄物一事恐
    嚇被害人甲○○及北海公司等情，似有誤會。惟公訴人既認
    被告乙○○、丁○○此部分所為與上開恐嚇之犯行係同一犯
    罪事實之接續行為，具有接續犯之事實上一罪關係，爰就被
    告乙○○、丁○○此部分之起訴，不另為無罪之諭知。
參、上訴駁回部分
一、公訴意旨略以：被告丙○○於97年11月26日上午10點許，與
    乙○○、丁○○及「阿狗」、「小欣」等人共同基於意圖為
    自己不法所有之犯意聯絡，前往北海公司辦公室內，由乙○○自稱為三峽的「茶壺」，並以要將違規檢舉照片及廢棄物
    2袋向環保局舉發，讓公司開不下去，且沒拿到錢其他「社
    會人士」（即黑道）也不會善罷干休等言語，要求甲○○及
    北海人力公司賠償12萬元，乙○○復於該日起，以電話持續
    恫嚇甲○○，甲○○與乙○○遂談妥於同年12月8日下午2時
    ，在前開北海公司辦公室交付賠償金10萬元，嗣經甲○○報
    警，為警當場查獲乙○○、丙○○而未遂，並扣得新臺幣仟
    元大鈔100張、違規傾倒廢棄物相片13張、相機記憶卡1張及
    垃圾袋（內含家庭垃圾）2袋等物。因認被告丙○○與被告
    乙○○、丁○○共犯刑法第346條第3項、第1項之恐嚇取財
    未遂罪嫌。
二、按犯罪事實應依證據認定之，無證據不得認定犯罪事實；不
    能證明被告犯罪者，應諭知無罪之判決，刑事訴訟法第154
    條第2項及第301條第1項，分別定有明文。次按認定不利於
    被告之事實，需依積極證據，苟積極證據不足為不利於被告
    事實之認定時，即應為有利於被告之認定，更不必有何有利
    之證據；又事實之認定應憑證據，如未能發現相當證據，或
    證據不足以證明，自不能以推測或擬制之方法，以為裁判基
    礎；此所謂認定犯罪事實之積極證據，係指適合於被告犯罪
    事實之認定之積極證據而言，雖不以直接證據為限，間接證
    據亦包括在內；然而無論直接或間接證據，其為訴訟上之證
    明，須於通常一般之人均不致有所懷疑，而得確信其為真實
    之程度者，始得據為有罪之認定，倘其證明尚未達到此一程
    度，而有合理之懷疑存在時，致使無從形成有罪之確信，根
    據「罪證有疑、利於被告」之證據法則，即不得遽為不利被
    告之認定（最高法院30年上字第816號、29年上字第3105號
    、40年台上字第86號及76年台上字第4986號判例意旨參照）
    。再按刑事訴訟法第161條已於民國91年2月8日修正公布，
    其第1項規定：檢察官就被告犯罪事實，應負舉證責任，並
    指出證明之方法。因此，檢察官對於起訴之犯罪事實，應負
    提出證據及說服之實質舉證責任。倘其所提出之證據，不足
    為被告有罪之積極證明，或其指出證明之方法，無從說服法
    院以形成被告有罪之心證，基於無罪推定之原則，自應為被
    告無罪判決之諭知（最高法院92年度台上字第128號判例意
    旨參照）。
三、公訴人認被告丙○○涉有上開犯行，無非係以被告丙○○之
    供述，證人甲○○、林玉芝於警詢、檢察官訊問時之證述及
    於97年12月8日被告乙○○前往北海公司取款時，當場查獲
    被告丙○○之事實為其主要依據。訊據被告丙○○固坦承於
    97年12月8日與被告乙○○一同前往北海公司並為警查獲之
    事實，惟堅詞否認有何上開犯行，辯稱：97年11月26日伊並
    未與被告乙○○、丁○○等人前往北海公司，97年12月8日
    係受伊舅舅即被告乙○○所託才一同前往北海公司，又伊雖
    受被告乙○○之指示至車上拿垃圾袋，但伊並不知道被告乙○○前往北海公司之目的為何等語。
四、經查：
(一)證人甲○○及林玉芝於警詢、檢察官訊問時雖均證述：被告
    丙○○於97年11月26日有與被告乙○○、丁○○一同前來北
    海公司等語（見偵查卷第42、50、110、111頁），惟證人甲○○於原審審理時另證述：97年11月26日當天有3、4個年輕
    人去，伊只有對乙○○、丁○○比較有印象，但沒有注意看
    那幾個年輕人的長相，且現在距離案發已1年，伊現在也想
    不起來被告丙○○當天有無在場等語（見原審卷第27、31至
    32頁）及證人林玉芝於原審審理時證述：伊只認定被告乙○○、丁○○於97年11月26日有到北海公司，至於被告丙○○
    伊不太認得，現在也不確定當時有無在場，伊是因為要去警
    察局之前有問甲○○說查獲當天來的年輕人跟之前來的年輕
    人是否一樣，甲○○跟伊說一樣的，所以才會在警詢及檢察
    官訊問時說被告丙○○於97年11月26日有到北海公司，伊於
    警詢及檢察官訊問時並不能確定丙○○於97年11月26日有到
    北海公司等語（見原審卷第66、69至70頁），足見證人甲○○及林玉芝於97年11月26日當時並未特別注意與被告乙○○
    、丁○○一同前來之3名年輕人長相及特徵，甚且證人林玉
    芝猶係詢問證人甲○○之後始於警詢、檢察官訊問時為上開
    證述，則證人甲○○及林玉芝上開警詢、檢察官訊問時之證
    述是否與事實相符，已非無疑，自難逕作為對被告丙○○不
    利之認定。
(二)又被告丙○○於檢察官訊問時雖供述：97年11月26日曾至北
    海公司等語（見偵查卷第117至118頁），惟被告丙○○於警
    詢時即已明確供述：97年12月8日是伊第一次去北海公司，
    97年11月26日伊並無與被告乙○○、丁○○一同前往北海公
    司等語（見偵查卷第20頁），復細繹被告丙○○於檢察官訊
    問關於97年11月26日參與過程之前後供述內容，被告丙○○
    所述均係提及97年12月8日與被告乙○○前往北海公司、拿
    取垃圾及為警查獲之過程，顯見被告丙○○係於誤認檢察官
    所詢問為97年12月8日之事，始為如此之回答，則被告丙○○上開供述既有誤認，亦難逕此即為被告丙○○不利之認定
    。再佐以證人即同案被告乙○○於原審審理時復結證述：被
    告丙○○只跟伊去北海公司1次，就是97年12月8日為警查獲
    那次，而97年11月26日跟伊去北海公司的年輕人並無被告丙○○等語（見原審卷第74頁），亦與被告丙○○上開辯解相
    符，足徵被告丙○○於97年11月26日並未與被告乙○○等人
    一同前往北海公司甚明。
(三)又被告丙○○於97年12月8日與被告乙○○一同前往北海公
    司，復受被告乙○○之指示至車上拿扣案之垃圾袋等物，當
    場為警查獲之事實，為被告丙○○所不否認，並經證人即同
    案被告乙○○、證人甲○○、林玉芝於本院審理時證述明確
    ，足堪認定。惟被告丙○○始終堅持否認知悉被告乙○○前
    往北海公司之目的，且證人即同案被告乙○○於原審審理時
    證述：97年12月8日伊跟被告丙○○說要去桃園沒有車子，
    請被告丙○○幫伊借1台車子，借到車子以後就去拿垃圾，
    伊並沒有告訴被告丙○○要做什麼，被告丙○○也沒有問那
    2包垃圾要做什麼等語（見原審卷第74頁），核與被告丙○○上開所辯相符，且無其他積極證據足認被告丙○○於97年
    12月8日前往北海公司前，即已知悉被告乙○○、丁○○於
    97年11月25、26日所為恐嚇之犯行及被告乙○○於97年12月
    8日前往北海公司之目的，自難逕以被告丙○○於97年12月8
    日與被告乙○○一同前往北海公司，復至車上拿取扣案之垃
    圾袋並為警查獲等客觀事實，即予推認被告丙○○與被告乙○○就前開強制犯行有犯意之聯絡及行為之分擔。
(四)綜上所述，公訴人所舉被告丙○○涉犯恐嚇取財犯行之事證
    ，均未達於通常一般之人均不致有所懷疑，而得確信其為真
    實之程度，殊屬無從為有罪之確信。此外，卷內復查無其他
    積極證據足資證明被告丙○○有公訴意旨所指之犯行，即不
    能證明被告有本件被訴之犯行。
五、原審認不能證明被告丙○○犯罪，而判決被告丙○○無罪，
    核其認事用法，並無違誤。檢察官就已經原審詳為審認之證
    據資料，再事爭執其證明力，並以此指摘原判決不當，求予
    撤銷改判，為無理由，應予駁回。
據上論斷，應依刑事訴訟法第368條、第369條第1項、第364條、
第299條第1項前段、第300條，刑法第28條、第304條第2項、第1
項、第47條第1項、第25條第2項、第41條第1項前段，刑法施行
法第1條之1，判決如主文。
本案經檢察官侯千姬到庭執行職務。
中    華    民    國    99    年    7     月    30    日
                  刑事第十八庭審判長法  官  吳鴻章
                                    法  官  曾淑華
                                    法  官  汪梅芬
以上正本證明與原本無異。
不得上訴。
                                    書記官  劉寶鈴
中    華    民    國    99    年    8     月    2     日
附錄：本案論罪科刑法條全文
中華民國刑法第304條
（強制罪）
以強暴、脅迫使人行無義務之事或妨害人行使權利者，處 3 年
以下有期徒刑、拘役或 3 百元以下罰金。
前項之未遂犯罰之。

司法院資訊處製作；財團法人民間司法改革基金會備份。
